【裁判字號】    96,保險,15
【裁判日期】    970918
【裁判案由】    給付保險金
【裁判全文】
臺灣嘉義地方法院民事判決              96年度保險字第15號
原      告  戊○○○
            庚○○
            己○○
共      同
訴訟代理人  黃裕中律師
被      告  新光人壽保險股份有限公司
法定代理人  甲○○
訴訟代理人  丙○○
被      告  新光產物保險股份有限公司
法定代理人  乙○○
被      告  兆豐產物保險股份有限公司
法定代理人  丁○○
上二人共同
訴訟代理人  蔡淑文律師
上列當事人間請求給付保險金事件，本院於民國97年8月28日言
詞辯論終結，判決如下：
    主  文
被告新光產物保險股份有限公司應給付原告戊○○○新台幣佰
萬元，及自民國九十五年五月十一日起至清償日止，按週年利率
百分之十計算之利息。
被告兆豐產物保險股份有限公司應給付原告戊○○○新台幣伍佰
萬元，及自民國九十五年五月十二日起至清償日止，按週年利率
百分之十計算之利息。
原告庚○○、己○○之訴及假執行之聲請均駁回。
訴訟費用新台幣壹拾壹萬仟貳佰元，其中新台幣貳萬玖仟肆佰
拾貳元由被告新光產物保險股份有限公司負擔，新台幣肆萬捌
仟陸佰柒拾陸元由被告兆豐產物保險股份有限公司負擔，餘由原
告負擔。
本判決於原告戊○○○以新台幣壹佰萬元、壹佰陸拾陸萬柒仟元
分別為被告新光產物保險股份有限公司、兆豐產物保險股份有限
公司供擔保後得假執行。但被告新光產物保險股份有限公司、兆
豐產物保險股份有限公司如分別以新台幣壹佰萬元、伍佰萬元為
原告戊○○○預供擔保，得免為假執行。
    事實及理由
壹、程序方面：
一、按對於私法人或其他得為訴訟當事人之團體之訴訟，由其主
    事務所或主營業所所在地之法院管轄；被告不抗辯法院無管
    轄權而為本案之言詞辯論者，以其法院為有管轄之法院；民
    事訴訟法第2條第2項、第25條分別定有明文。本件被告為私
    法人，其主營業所所在地之法院非屬本院管轄，惟被告不抗
    辯本院無管轄權，而為本案之言詞辯論，本件係因保險契約
    涉訟，非專屬管轄事件，依上開規定，本院就本件有管轄權
    ，先予敘明。
二、次按原告於判決確定前，得撤回訴之全部或一部，但被告已
    為本案之言詞辯論者，應得其同意，民事訴訟法第262條第1
    項定有明文。原告於民國96年11月21日具狀聲請撤回被告富
    邦產物保險股份有限公司部分之訴，被告富邦產物保險股份
    有限公司於96年11月28日具狀對原告撤回表示無異議，核與
    前揭規定要件並無不合，應予准許。
三、再按訴狀送達後，原告不得將原訴變更或追加他訴。但請求
    之基礎事實同一者或不甚妨礙被告之防禦及訴訟之終結者，
    不在此限，民事訴訟法第255條第1項第2款、第7款定有明文
    。又所謂請求之基礎事實同一，係指變更或追加之訴與原訴
    之原因事實，有其社會事實之共通性及關聯性，而就原請求
    所主張之事實及證據資料，於變更之訴得加以利用，且無害
    於他造當事人之程序權保障，俾符合訴訟經濟者稱之。本件
    原告起訴時，主張被告新光人壽保險股份有限公司應給付原
    告戊○○○新台幣（下同）2,500,000元及其利息；嗣於訴
    訟中，始知保險契約有指定受益人庚○○及己○○，乃追加
    庚○○及己○○二人為原告，本院核其請求之基礎事實同一
    ，且就原請求之訴訟及證據資料，於追加原告二人仍得予繼
    續利用，堪認前後聲明之基礎事實同一，且不甚防礙被告之
    防禦及訴訟之終結，揆諸前揭法條，原告所為訴之追加，應
    予准許。
貳、原告起訴主張：
一、查被保險人官弘哲生前分別向被告新光產物投保保單號碼為
    1094ASPH14930、保額3,000,000元之保險契約；向兆豐產物
    投保保單號碼為020694GPBE0493、保額5,000,000元之保險
    契約；向被告新光人壽投保保單號碼為INA36391、保額2,50
    0,000元之保險契約。其後被保險人官弘哲於95年1月4日遭
    訴外人沈秋香、官連崑殺害死亡，案經雲林地院95年度重訴
    字第9號、台南高分院96年度重訴字第200號刑事判決渠等二
    人共同殺人罪，有刑事判決書可資參照，依前開刑案判決書
    記載訴外人沈秋香、官連崑對其殺害官弘哲之事實坦承不諱
    ，足徵被保險人官弘哲非疾病引起而突遭他人殺害死亡，符
    合意外身故之保險理賠要件。因官弘哲生前未婚無子女，依
    民法第1138條規定，父母為其法定繼承人，而其父官榮二於
    71 年10月27日死亡，是其母即原告戊○○○為其繼承人，
    而原告庚○○及己○○為被告新光人壽要保書內所指定之受
    益人。原告於官弘哲死亡後，曾檢具相關資料向被告等申請
    給付身故保險金，惟迄今被告等仍未給付，爰依保險契約請
    求被告等給付保險金。
二、對被告答辯所為之陳述：
  (一)系爭保險之受益人為被保險人之法定繼承人戊○○○及姊妹
    己○○、庚○○，渠等均非殺害官弘哲之人，且雲林地院95
    年度重訴字第9號刑事確定判決認定被告沈秋香為詐領保險
    金殺害官弘哲，其所欲詐領之保險，與系爭保險無涉。
  (二)鈞院向和信電訊股份有限公司查詢0000000000號持機人確為
    官弘哲本人，該門號自92年8月14日開通，此與證人姜文娟
    證詞吻合，是證人姜文娟係經官弘哲授權代為在系爭保險契
    約（即新光產物保險及中國產物保險之保險契約）要保書上
    簽名，並將保險費交由庚○○交付姜文娟，是系爭保險契約
    顯已成立生效。
  (三)而新光人壽之保險契約部分，因官弘哲在原告庚○○配偶所
    經營汽車修護廠工作，並居住於庚○○家中，官弘哲均委託
    庚○○處理投保相關事宜，因壬○○急需保險業績，是庚○○先請證人壬○○將要保資料郵寄嘉義老家（嘉義縣太保市
    梅埔里2鄰梅子厝22號），嗣後壬○○通知庚○○表示其已
    收到寄回之要保書並詢問是否指定受益人，原告庚○○詢問
    官弘哲後，指定原告庚○○、己○○為受益人，伊再轉知證
    人壬○○，俟證人壬○○將保單送至庚○○住所時，原告才
    將官弘哲所交付之保費轉交證人壬○○受領，是本件要保申
    請書簽名外，其餘皆為證人壬○○所填寫，並非原告庚○○
    所填。況證人壬○○於94年10月18日所填寫之業務員報告書
    關於內載「本要保書各欄及詢問事項，確經本人當面向要保
    人、被保險人說明，並眼見要保人、被保險人親自填寫及簽
    名蓋章無誤」，並由其簽章見證確認無誤等情，益徵證人壬○○確為獲取業績，而填寫不實報告書，故誠難其就本件保
    險招攬過程為完全真實之陳述。
  (四)內政部警政署刑事警察局97年5月28日刑鑑字第0970070526
    號鑑定書雖認定甲乙類筆跡不相符，但查新光人壽要保書於
    94年10月8日兩次簽名筆跡，依鑑定書放大檢視，該兩次簽
    名之特徵已有出入，顯見同一時間內分別簽名已有出入，而
    乙類簽名時間自89年12月22日於嘉義監獄，91、92年間分別
    為誠泰銀行、合作金庫、和信電訊，各次簽名特徵亦有出入
    ，且甲乙類簽名時間間隔約2至5年不等，可能因時間經過筆
    跡特徵有所變化，且乙類是否確為官弘哲所簽立，亦無法證
    實，自無單憑甲乙類筆跡特徵不相符，遽認官弘哲未同意投
    保新光人壽保險公司之人身保險。
三、並聲明：(一)被告新光產物公司應給付原告戊○○○3,000,00
    0 元，及自95年5月11日起至清償日止，按週年利率百分之
    10 計算之利息；(二)被告兆豐產物公司應給付原告戊○○○
    5,00 0,000元，及自95年5月12日起至清償日止，按週年利
    率百分之10計算之利息；(三)被告新光人壽公司應給付原告庚○○、己○○2,500,000元，及自95年3月19日起至清償日止
    ，按週年利率百分之10計算之利息；(四)訴訟費用由被告負擔
    ；(五)願供擔保請准宣告假執行。
參、被告新光人壽答辯：
    按當事人主張有利於己之事實者，就其事實有舉證之責任。
    但法律別有規定，或依其情形顯失公平者，不在此限。民事
    訴訟法第277條定有明文。又按同法第357條私文書應由舉證
    人證其真正，是原告應舉證保險契約之真正。另鑑定僅為證
    據方法之一，非不許用其他證據方法證明，如被告已提出相
    當事證（證人壬○○之證述、要保人嘉義監獄之簽名文件）
    客觀上足以證明系爭保險契約要保人簽名並非真正。且內政
    部警政署刑事警察局刑鑑字第0970054150號函稱「本案因可
    資比對字跡太少且書寫方式不同.... 」等語，足見系爭要
    保書上之簽名非官弘哲所親簽。本件招攬之業務員壬○○未
    親自接觸過官弘哲本人，亦未親見官弘哲本人在要保書上簽
    名，故否認系爭契約係官弘哲本人所投保。況官弘哲因遭人
    圖謀保險金而殺害，生前經濟情況欠佳卻在短期內密集投保
    ，保費又非本人繳納，且人壽保險金係以保險金來達到照顧
    遺族生活之目的，惟本件系爭契約之受益人竟為非以永久共
    同生活為目的，亦無經濟上受仰給之姊妹庚○○及己○○，
    顯不合常理，不能排除冒名投保之可能等語。並聲明：原告
    之訴及假執行之聲請均駁回；訴訟費用由原告負擔；如受不
    利之判決，請准供擔保宣告告為假執行。
肆、被告新光產物、兆豐產物則以：
一、系爭保險契約有保險法第105條之適用：
    第三人訂立之傷害保險契約，須經被保險人同意，否則契約
    無效，且保險法第105條規定：「由第三人訂立之死亡保險
    契約，未經被保險人書面同意並約定保險金額，其契約無效
    。」查系爭保險係以「台灣全民優質生涯規劃協進會」為要
    保人，以官弘哲為被保險人，投保新光產物及兆豐產物所承
    保之保險，要保人與被保險人不同，自屬前述由第三人訂立
    之死亡保險契約。
二、契約未經官弘哲之書面同意，不生效力：
    系爭保險契約經比對官弘哲於台灣嘉義監獄之簽名文件，明
    顯不符，且承辦之證人姜文娟於庭訊自承係其代為簽字，因
    此縱經官弘哲之同意，仍不符被保險人書面同意之要件。蓋
    保險法第105條採書面同意，即在防杜道德危險，確認被保
    險人真意，既已無「官弘哲」之書面簽名，難謂有效。況保
    險法第105條規定，保險金額應由被保險人同意，然系爭保
    險若證人姜文娟所述，均由其與官弘哲以電話聯絡，官弘哲
    均未親見要保書內容，保費亦由姜文娟代墊，再向原告庚○○收取，亦難有證據足資證明官弘哲同意並約定每件保險金
    額各為300、100、400萬元不等，若只概括同意投保亦與保
    險法第105條有間，契約難謂有效成立。
三、證人辛○○、姜文娟之證詞不足為保險契約有效成立之證據
    ：
  (一)依姜文娟所述新光產物之保險是要保前兩星期與官弘哲晤面
    ，一星期後由其以電話聯絡，而中國人壽之保險係官弘哲主
    動追加的。惟新光產物之保險所載保險期間為94年6月8日，
    與中國人壽之保險為94年6月10日，僅相差二天，但均於同
    年6月13日送件，則新光產物之保險當時尚未送件，應追加
    該保險之金額即可，何以向不同保險公司投保，與情理不符
    。又中國人壽94年8月3日之保險與上述二份保險相隔二個月
    ，既能以電話聯絡，卻不請求簽名確認，顯見為卸責之詞。
  (二)證人姜文娟雖稱撥打官弘哲0000000000號電話聯絡，該電話
    經查為官弘哲名義申請之易付卡大哥大，惟僅能證明官弘哲
    有申請該電話門號，不足證明有該通聯內容。況依刑案卷，
    官弘哲死亡時係使用0000000000門號，該門號申請人為徐昱
    鴻（即己○○之夫），則姜文娟是否以0000000000與官弘哲
    聯絡，實存疑！
  (三)況依附卷聯合徵信中心之資料官弘哲94年元月~5月間因欠卡
    債及信用貶落遭停卡。另由其太保郵局之94年存款情形亦見
    經濟窘迫，其是否有必要耗費金錢重覆投保數件意外及健康
    保險。
四、系爭保險被告不負10%遲延利息責任：
    原告係於95年4月25日向被告新光產物保險公司請求理賠，4
    月26日向中國人壽公司請求理賠，惟保險公司審核後發現保
    險契約非官弘哲親簽，故才未予理賠。事實上透過審理程序
    亦證該契約非官弘哲親簽，亦非官弘哲繳費，因此縱給付遲
    延，依民法第230條不可歸責債務人，債務人不負遲延責任
    。原告請求自申請後第16日請求遲延利息，顯無據。並聲明
    ：(一)原告之訴駁回；(二)訴訟費用由原告負擔；(三)若受不利益
    判決願供擔保請准免假執行之宣告。
伍、本件依民事訴訟法第270條之1第1項第3款規定，整理並協議
    兩造不爭執事項暨簡化爭點為：
一、兩造不爭執之事項
  (一)被告新光人壽保單號碼INA36391號之要保書，記載申請日期
    為94年10月18日，保險期間自94年10月13日起為期10年，要
    保人及被保險人為官弘哲，受益人為其姐妹庚○○及己○○
    ，保險金額2,500,000元（下稱系爭新光人壽保險契約）。
  (二)被告新光產物保單號碼1094ASPH14930之保單，其要保書記
    載保險期間自94年6月8日起為期1年，被保險人為官弘哲，
    保險金額為3,000,000元（下稱系爭第一份保險契約）。
  (三)被告兆豐產物保單號碼020694GPBE0493之保單，其中報備案
    號0000000之要保書，記載保險期間自94年6月10日起為期1
    年，被保險人為官弘哲，保險金額為1,000,000元（下稱系
    爭第二份保險契約）；另報備案號0000000號之要保書，記
    載保險期間自94年8月3日起為期1年，被保險人為官弘哲，
    保險金額為4,000,000元（下稱第三份保險契約）。
  (四)嗣官弘哲於95年1月4日遭訴外人即前弟媳沈秋香及官連崑殺
    害死亡，而其母即原告戊○○○為其繼承人。原告於95年3
    月1日、95年4月25日、95年4月26日，分別向被告新光人壽
    、新光產物及兆豐產物申請理賠。
  (五)上開事實，有系爭新光人壽保險契約、系爭第一、二、三份
    保險契約在卷可稽（詳本院卷第60至62頁），且經本院調閱
    臺灣雲林地方法院95年度重訴字第9號、臺灣高等法院臺分
    院96年度重訴字第200號刑事卷宗核閱無訛，且為兩造所不
    爭執，堪信屬實。
二、經兩造協議簡化之爭點
  (一)上開保險契約是否係由官弘哲及被告合意所成立？
  (二)原告請求被告給付保險金，是否有理由？
陸、本院得心證之理由
一、舉證責任之分配
  (一)按當事人主張有利於己之事實者，就其事實有舉證之責任，
    但法律別有規定或依其情形顯失公平者，不在此限，民事訴
    訟法第277條定有明文。唯關於舉證責任之分配情形繁雜，
    僅設原則性規定，未能解決一切舉證責任之分配問題，故最
    高法院於判例中，即曾依誠信原則定舉證責任之分配。因此
    ，有關舉證責任之分配，非僅以事實對於何造當事人有利為
    決定之基準，並應考量個案具體情況、舉證之難易等因素決
    定之。至何謂顯失公平，則應視兩造舉證之可能性、與證據
    之距離等情狀，考量課予當事人舉證責任是否違反公平原則
    ，並於訴訟法上緩和舉證責任原則，使訴訟上因舉證不足而
    遭受敗訴判決之危險，不致完全歸由原告承擔。在斟酌兩造
    舉證之可能性及難易程度、與證據之距離、暨考量公平原則
    之情形下，即得依前開法條但書規定，轉而責令他造舉證，
    適度減輕原告之舉證責任。
  (二)本件原告戊○○○、庚○○及己○○，皆非系爭新光人壽保
    險契約、系爭第一、二、三份保險契約之要保人及被保險人
    ，且系爭第一、二、三分保險契約更載明「受益人限定為被
    保險人之法定繼承人（不受理變更）」。因此，【由保險契
    約書面觀之】，原告庚○○及己○○二人，係要保人官弘哲
    於系爭新光人壽保險契約所指定之受益人，原告戊○○○則
    為系爭第一、二、三份契約限定之受益人，故原告三人與保
    險契約之要約、內容搓商及議定，皆無關聯（至於保險契約
    是否出於官弘哲本人真意而投保，容後詳述）。反之，被告
    均係經營保險為業之機構，對於保險業務員招攬業務本應施
    以相當之教育訓練，且對於要保人或被保險人之投保資格、
    保單內容，亦有足夠的人力及資源加以審核是否無訛，甚且
    基於防止道德風險之立場，亦應嚴加審查保險契約是否係冒
    名投保。基此，保險公司既已據保險契約請求要保人給付保
    險費，堪認保險契約業經保險公司審認成立無訛，更足推認
    ，保險契約係出於要保人本人之真意而投保一事，業經保險
    公司確認無訛。否則，保險公司挾其龐大的人力、資源及資
    產，對於查核要保人投保資格及是否由要保人本人投保等情
    ，易如反掌，倘若任令保險公司為求業積而輕忽怠惰，毫不
    把關審核，逕自收取保費，待保險事故發生後，即聲稱保險
    契約非要保人本人所投保，進而要求與保險契約要保、內容
    搓商及議定無關之受益人，對保險契約係由要保人本人投保
    一事負舉證責任，豈符事理之平？
  (三)因此，本院依兩造對於保險契約是否成立之關聯性、舉證之
    可能性、與證據之距離等情狀及誠信原則，考量倘若將舉證
    責任完全課予保險契約之受益人，顯然違反公平原則。乃於
    原告對系爭新光人壽保險契約、系爭第一、二、三份保險契
    約，均已舉證證明有書面保險契約存在之情形下，於訴訟法
    上緩和原告之舉證責任，轉而責令被告應就所主張「保險契
    約並非要保人本人投保」一事，負舉證責任。
二、關於系爭新光人壽保險契約部分
  (一)查系爭新光人壽保險契約之業務員連雅婷於本院證稱：我沒
    有看過官弘哲，但我認識庚○○，庚○○說他哥哥希望投保
    ，所以才介紹，「辦理保險的過程中，並沒有親自接觸過官
    弘哲本人，也沒有電話聯絡」，是庚○○告訴我官弘哲要投
    保，也是庚○○打電話給我聯絡保險內容。要保書我全部都
    寄給庚○○，寄回給我的時候，要保書的內容及簽名都已經
    填好了。保單下來以後，我將保單親自送到台北縣八里鄉○○路段63號6樓庚○○的住處交給她，並且向她收保費，因
    為保費是年繳的，所以只有收過第一年的保費，官弘哲一年
    保費2萬多等語（詳本院卷第125、126、128頁）。本院衡之
    證人連雅婷為系爭新光人壽保險契約之業務員，全程處理系
    爭新光人壽保險契約內容之搓商及議定，更親送保單及收取
    保費，對於聯絡過程及聯絡對象當知之甚詳，是其所陳處理
    系爭新光人壽保險契約之內容，堪屬可信。基此，系爭新光
    人壽保險契約要保、搓商、議定內容、交付保單及收取保費
    過程中，證人連雅婷未曾與官弘哲本人見面或電話聯繫，自
    無法確認是否係官弘哲本人要保。簡言之，要保人本人對於
    攸關自身權益之保單內容、保險給付、保單收執及保費繳付
    等，理當詢問關注，然官弘哲從頭至尾竟未曾親自或以電話
    與保險業務員聯繫，顯非事理之常。再參諸官弘哲所申請之
    臺灣新光商業銀行股份有限公司信用卡及合作金庫銀行信用
    卡，於94年4月間即全額逾期未繳（詳本院卷第214頁），顯
    見官弘哲資力不佳。然其竟於同年10月投保年保費為2萬多
    元之保險契約，本院衡之官弘哲連信用卡債務都無法清償的
    情況下，更遑論一次繳清年保費2萬多元。此情與一般人在
    無力清償既有債務時，衡量自身應已無法繳付保費，當不致
    再另行投保之常情不符。因此，尚難僅憑證人連雅婷受庚○○口頭告知係官弘哲本人要保云云，即逕認系爭新光人壽保
    險契約確係官弘哲本人要保。
  (二)次查，關於系爭新光人壽保險契約真正之舉證責任，本院責
    由被告就所主張「保險契約並非要保人本人投保」一事，負
    舉證責任，已如前述。被告乃聲請調閱官弘哲於臺灣嘉義監
    獄之簽名資料、臺灣新光商業銀行股份有限公司信用卡（原
    誠泰銀行信用卡）申請書、合作金庫銀行信用卡申請書、和
    信電訊股份有限公司行動電話服務申請書及同意書，本院調
    閱前開資料後，連同系爭新光人壽保險契約，併同鑑定筆跡
    是否相同，經內政部警政署刑事警察局鑑定：系爭新光人壽
    保險契約「官弘哲」之簽名（甲類資料），與官弘哲於臺灣
    嘉義監獄之簽名資料、臺灣新光商業銀行股份有限公司信用
    卡申請書、合作金庫銀行信用卡申請書、和信電訊股份有限
    公司行動電話服務申請書及同意書上「官弘哲」之簽名（乙
    類資料），筆跡不相符等情，有該局97年5月28日刑鑑字第
    0970070526號鑑定書在卷可稽（詳本院卷第295、296頁）。
    則系爭新光人壽保險契約上「官弘哲」之簽名，尚難認係官
    弘哲本人親自簽署。
  (三)至於原告雖辯稱：官弘哲於臺灣嘉義監獄89年12月22日就業
    意願調查表上之簽名，距簽立系爭新光人壽保險契約將近5
    年，筆跡難免有變化等語，然查，一般人書寫時，運筆之力
    道及筆跡，在時日久遠後，或有變化，但改變的程度不一而
    足，倘謂前後筆跡完全無相似之處，亦非常情。本院觀之爭
    新光人壽保險契約與臺灣嘉義監獄就業意願調查表上「官弘
    哲」之簽名，兩者在運筆順序、筆劃特徵上，皆有不同之處
    ，有內政部警政署刑事警察局前揭函文所附之筆跡鑑定說明
    在卷可參（詳本院卷第296頁），非僅僅係相隔久遠筆跡變
    化所致，是原告前揭所辯，尚無可採。原告復辯稱信用卡或
    行動電話申請書上之簽名，難以認定係官弘哲本人所簽，故
    難憑鑑定筆跡不符之結果，即認系爭新光人壽保險契約非官
    弘哲本人所簽等語，然原告就信用卡或行動電話申請書上之
    簽名，非官弘哲本人所簽一事，並未舉證以實其說，況本院
    參酌系爭新光人壽保險契約上「官弘哲」之簽名，與官弘哲
    本人在臺灣嘉義監獄之簽名資料，經鑑定兩者筆跡不符，乃
    據以認定系爭新光人壽保險契約並非官弘哲本人所簽署。進
    而言之，系爭新光人壽保險契約既非官弘哲本人所簽，自難
    認系爭新光人壽保險契約在官弘哲及被告新光人壽間已合意
    成立。
三、關於系爭第一、二、三份保險契約部分
  (一)經查，系爭第一、二、三分保險契約之業務員辛○○於本院
    證稱：94年5月間，我在坐月子，所以保單都是由母親姜文
    娟處理，當時有一個很便宜的意外險，姜文娟就告訴庚○○
    請她轉告家人，後來官弘哲表示要保險，姜文娟有和官弘哲
    本人聯繫，官弘哲確定要保險，並且表示向庚○○收保費，
    所以就以姜文娟的信用卡刷卡繳費，再向庚○○收現金。姜
    文娟有見過官弘哲，並且向官弘哲解釋保險的內容，94年間
    三份保單上「官弘哲」的簽名，都是官弘哲請姜文娟代簽，
    姜文娟在系爭第一份保險契約有與官弘哲見過面，其他二份
    保險契約是否有見過，我不知道等語（詳本院卷第131、133
    、134頁）；核與證人姜文娟於本院證述：在94年以前，官
    弘哲在富邦辦理保險的理賠都是和我接洽，所以官弘哲向被
    告新光產物投保以前，我就認識官弘哲。系爭第一份保險契
    約是我去庚○○住處談她女兒的保險，在那裡碰到官弘哲，
    所以建議該份保單，大約一星期後，我電話聯絡官弘哲，官
    弘哲表示要投保，但因他在南部，所以叫我幫他處理，並且
    向庚○○收保費，我就幫他填寫要保書的內容並幫他簽名，
    。系爭第二、三份保險契約，是官弘哲本人主動打電話給我
    追加的，三份保單官弘哲本人都有跟我確認過要投保的意思
    語相符（詳本院卷第136、137頁）。再參以被告新光產物訴
    訟代理人詢之：你如何聯絡官弘哲？證人姜文娟證稱：打手
    機（當庭提出手機檢視），官弘哲手機號碼為0000000000號
    （詳本院卷第140頁），此經本院函查0000000000號易通卡
    於92年8月14日啟用至95年1月26日停機止，均由官弘哲申請
    使用一情相符（詳本院卷第172、173頁），足認證人姜文娟
    當庭提出手機檢視其內登載之0000000000號行動電話，係由
    官弘哲所申請使用無訛。基此，由證人姜文娟將官弘哲使用
    之行動電話號碼登載於手機內一情，堪認姜文娟前揭證稱與
    官弘哲相識，且曾打行動電話與官弘哲聯絡等語，應與事實
    相符而可採信。從而，系爭第一、二、三份保險契約，證人
    姜文娟既曾當面或以電話與官弘哲本人確認投保之意，復經
    官弘哲同意投保，則系爭第一、二、三份保險契約應已合意
    成立。
  (二)至於被告新光產物及兆豐產物雖辯稱：依前揭刑事卷宗警卷
    筆錄記載，官弘哲死亡時係使用0000000000門號，該門號申
    請人為徐昱鴻（即己○○之夫），則姜文娟是否以00000000
    00門號與官弘哲聯絡，非無疑問等語，然查，依現代通訊自
    由流暢頻繁之情形，一般人同時使用多個門號，已非少見。
    經本院函查00000000 00行動電話門號，於簽訂系爭第一、
    二、三份保險契約之94年間時，確實登記由官弘哲申請使用
    ，此有和信電訊股份有限公司檢附之行動電話基本資料在卷
    可稽（詳本院卷第172、173頁），堪認證人姜文娟所述以00
    00000000號行動電話與官弘哲聯絡一情，並非子虛。被告新
    光產物及兆豐產物徒以官弘哲於死亡時另有使用之手機，即
    主張0000000000號行動電話並非官弘哲使用云云，自無可採
    。
  (三)再按，「人壽保險契約，得由本人或第三人訂立之。」、「
    由第三人訂立之死亡保險契約，未經被保險人書面承認，並
    約定保險金額，其契約無效。」為保險法第104條、第105條
    第1項，分別所規定。由上觀之，保險契約上被保險人與要
    保人同一人者，為由本人訂立，否則為第三人訂立（最高法
    院87年度台上字第1222號判決可資參照）。被告新光產物及
    兆豐產物則辯稱：系爭第一、二、三份保險係以「台灣全民
    優質生涯規劃協進會」為要保人，以官弘哲為被保險人，所
    投保新光產物及兆豐產物所承保之保險，要保人與被保險人
    不同，自屬前述由第三人訂立之死亡保險契約，而系爭第一
    、二、三份保險契約未經官弘哲之書面同意，自不生效力等
    語。然查，本院參諸系爭第一、二、三份保險契約上，雖皆
    記載「要保單位：台灣全民優質生涯規劃協進會」，被保險
    人則記載為官弘哲，但系爭第一份保險契約末行有「會員本
    人簽名」欄位，系爭第二、三份保險契約末行亦有「會員（
    要保人）簽名」欄位，此有系爭第一、二、三份保險契約在
    卷足憑（詳本院卷第60至62頁）。基此可知，參加系爭第一
    、二、三份保險契約者，係以「台灣全民優質生涯規劃協進
    會之會員」身分要保，易言之，會員本人即係要保人。因此
    ，系爭第一、二、三份保險契約上，要保人與被保險人皆同
    為官弘哲，足見系爭保險契約係由被保險人官弘哲本人訂立
    ，並非由第三人訂立之保險契約，自無保險法第105條第1項
    之適用。至於要保人簽名欄位，係由證人姜文娟經官弘哲授
    權簽署一事，已如前述，但證人姜文娟既經官弘哲授權簽名
    ，依民法第103條第1項之規定，其於代理權限內所為簽立保
    險契約之意思表示，直接對官弘哲本人發生效力。要言之，
    系爭第一、二、三份保險契約，皆係由被保險人官弘哲本人
    訂立無訛。被告新光產物及兆豐產物前揭所辯，亦無可採。
四、末按給付有確定期限者，債務人自期限屆滿時起，負遲延責
    任。給付無確定期限者，債務人於債權人得請求給付時，經
    其催告而未為給付，自受催告時起，負遲延責任。其經債權
    人起訴而送達訴狀，或依督促程序送達支付命令，或為其他
    相類之行為者，與催告有同一之效力，民法第229條第1項、
    第2項分別定有明文。又遲延之債務，以支付金錢為標的者
    ，債權人得請求依法定利率計算之遲延利息，為同法第233
    條第1項前段所明定。又保險人於要保人或被保險人交齊證
    明文件後，應於約定期限內或接到通知後15日內給付賠償金
    額；保險人因可歸責於自己之事由，致未能在前開期限內給
    付者，保險人應按年利一分給付遲延利息，保險法第34條亦
    規定甚明。查原告戊○○○於95年4月25日、95年4月26日分
    別向被告新光產物及兆豐產物申請理賠一情，業據被告新光
    產物及兆豐產物具狀陳明在卷（詳本院卷第57頁背面、58頁
    ），且為兩造所不爭執，堪信屬實。原告戊○○○既以法定
    繼承人即受益人之身分，向被告新光產物及兆豐產物申請理
    賠，被告新光產物及兆豐產物迄未依系爭第一、二、三份保
    險契約給付保險金，依前揭條文規定，原告戊○○○請求被
    告新光產物自申請理賠後第16日即95年5月11日起、被告兆
    豐產物自申請理賠後第16日即95年5月12日起負遲延責任，
    並應按年利百分之10給付遲延利息，於法有據，應予准許。
    至於被告新光產物及兆豐產物雖辯稱：理賠審核時，發現保
    險契約非官弘哲親簽，故未予理賠，此屬不可歸責之事由，
    應無庸負百分之10之遲延利息等語。然查，倘經本人授權，
    代理人在授權範圍內，本可代為訂立契約，系爭第一、二、
    三份保險契約內容中，既未明定不得由第三人代為簽訂，則
    證人姜文娟於官弘哲授權範圍內簽訂系爭第一、二、三份保
    險契約，自屬有效。被告新光產物及兆豐產物於審查契約時
    ，並未以非官弘哲本人所親簽為由拒絕承保，反於理賠時，
    主張因非官弘哲本人親簽而未予理賠云云，自非屬不可歸責
    之事由。是被告新光產物及兆豐產物前揭所辯，無足憑採。
柒、綜上所述，原告戊○○○主張官弘哲與被告新光產物及兆豐
    產物分別訂立系爭第一、二、三份保險契約，嗣官弘哲遭人
    殺害死亡，其本於系爭第一、二、三份保險契約，請求被告
    新光產物及兆豐產物給付保險金，洵屬有據。是原告戊○○○請求被告新光產物應給付3,000,000元，及自申請理賠後
    第16日即95年5月11日起，按年利百分之10之遲延利息；被
    告兆豐產物應給付5,000,000元，及自申請理賠後第16日即
    95年5月12日起，按年利百分之10之遲延利息，為有理由，
    應予准許。然原告庚○○及己○○向被告新光人壽請求給付
    保險金之部分，由證人連雅婷所述，無法認定系爭新光人壽
    保險契約係由官弘哲本人要保，且筆跡鑑定結果亦不相符，
    難認系爭新光人壽保險契約係由官弘哲所簽訂，是原告庚○○及己○○請求被告新光人壽給付保險金，為無理由，應予
    駁回。
捌、按法院為終局判決時，應依職權為訴訟費用之裁判，民事訴
    訟法第87條第1項定有明文。本件第一審裁判費113,200元，
    原告就撤回富邦產物保險股份有限公司起訴之部分，訴訟費
    用應由原告負擔，其餘部分，本院則依兩造勝敗比例酌定訴
    訟費用之負擔，是本件訴訟費用額判決如主文第四項所示。
玖、兩造陳明陳明願供擔保，聲請宣告假執行及免為假執行，均
    核無不合，爰酌定相當擔保金額併准許之；至原告庚○○及
    己○○敗訴部分，其假執行之聲請已失所附麗，應併予駁回
    。
拾、本件判決結果已臻明確，兩造其餘攻擊防禦方法及舉證，經
    本院斟酌後，認與判決結果無影響，爰不一一論述，供此敘
    明。
拾壹、據上論結，本件原告之訴為一部有理由，一部無理由，依
      民事訴訟法第79條、85條第1項、第87條第1項、第390條
      第2項、第392條第2項，判決如主文。
中    華    民    國    97    年    9     月    18    日
                  民二庭法  官  林中如
以上正本係照原本作成
如對本判決上訴須於判決送達後20日內向本院提出上訴狀
中    華    民    國    97    年    9     月    18    日
                        書記官  林柑杏


司法院資訊處製作；財團法人民間司法改革基金會備份。
